【裁判字號】    89,保險上,38
【裁判日期】    900724
【裁判案由】    給付保險費
【裁判全文】
台灣高等法院民事判決  八十九年度保險上字第三八號
    上  訴  人  亞鉅國際股份有限公司
    法定代理人  葉森茂
    法定代理人  石燦明
右當事人間給付保險費事件，上訴人對於中華民國八十九年七月二十六日臺灣臺北地
方法院八十八年度保險字第九十五號第一審判決提起上訴，本院判決如左：
    主    文
上訴駁回。
第二審訴訟費用由上訴人負擔。
    理    由
一、按於第二審為訴之變更或追加，非經他造同意，不得為之。但第二百五十五條第
    一項第二款至第六款情形，不在此限，民事訴訟法第四百四十六條第一項定有明
    文。本件上訴人於上訴時請求被上訴人應給付上訴人新台幣（下同）一百六十三
    萬零四百二十四元及自民國八十八年五月三十一日起至清償日止，按週年利率百
    分之五計算之利息，嗣上訴人於九十年七月十日言詞辯論時減縮應受判決事項之
    聲明，請求被上訴人給付一百六十一萬八千四百二十四元及自八十八年五月三十
    一日起至給付日止，按週年利率百分之五計算之利息，符合民事訴訟法第二百五
    十五條第一項第三款規定，揆諸前開說明，應予准許，合先敘明。
二、本件上訴人主張被上訴人於八十六年十一月二十七日與其訂立產品責任保險契約
    保單號碼：D五一九字第八六ML○○○○五○號，係D五一九字第八五ML○○○○
    三五號保單之續保（以下稱系爭保險契約），雙方約定保險期間自八十七年一月
    一日中午十二時起至八十八年一月一日中午十二時止；承保範圍為被保險汽車整
    車失竊且無法尋回時或尋回時被保險公司推定全損時所致汽車竊盜損失險理賠時
    ，車主所應負擔汽車折舊及竊盜損失險自用小客車或自小貨車，保險金額為每
    一部車最高賠償金額以三十萬元為限，保險期間內最高賠償金額以三百萬元為限
    。
    保險費：第一年車：竊盜損失險自負額十%者，每部車全年保險費六百五十元
    ，竊盜損失險自負額二十%者，每部車全年保險費七百五十元第二年車每部車
    全年保險費七百五十元被保險人必須於每個月結束後一個月繳清上個月保費
    被保險人不論實際投保車數，本保險單應收最低保費為五十萬元，遇有實收保險
    費低於最低保險費時，被保險人應加繳其差額。每超過一千台投保車輛，則每台
    遞減五%保險費。附加承保：本保險單附加承保被保險汽車整車失竊，且無法尋
    回時，理賠車主尋車期間之費用每日一千元，以實際失竊天數為準，或汽車竊險
    理賠日止，以先到期者為準，但最高以五十天為限，其他限制條件同主保險單。
    保險費每台車一百元。嗣於八十七年一月十二日就前開保險單內容部分變更，增
    加批單二紙，其中第二張批單約定保險期間內之累計保險金額變更為五百萬元。
    惟其係依預估一千台車而為推估，若上訴人各戶每年投保超過一千台車時，即不
    受該五百萬元限額賠償限制。詎被上訴人於上訴人請求邱宏信、黃獻毅、許志賢
    、練素燕、許浴沂、黃淑美、陳明宗、連李桂英之竊盜損失險總計一百六十一萬
    八千四百二十四元時，其詳如附表所示時，竟以被上訴人理賠已逾五百萬元而拒
    絕理賠，爰依系爭保險契約之法律關係請求被上訴人如數給付，及自八十八年五
    月三十一日起之法定遲延利息。原審判決上訴人敗訴，並聲明(一)原判決關於駁回
    後開第二項之訴部分廢棄。(二)被上訴人應給付上訴人一百六十一萬八千四百二十
    四元，及自八十八年五月三十一日起至給付日止，按週年利率百分之五計算之利
    息。(三)願供擔保，請准宣告假執行。
三、被上訴人則以系爭保險契約之金額，原約定最高賠償限額係以三百萬元為限，嗣
    於八十七年一月十二日經雙方同意增加批單，變更為五百萬元。迄八十八年三月
    二十六日止，上訴人已陸續向被上訴人申請保險金理賠計三十四件，並獲賠金額
    已達五百萬元，依約被上訴人就超過五百萬元之保險金額自不負賠償責任。又系
    爭保險契約承保範圍並未就主保險與附加保險分別規定，保險金額自應總合計算
    ，且依系爭產品責任保險基本條款第三條規定：「依本保險單之規定，應由被上
    訴人公司負賠償責任時，悉以本保險單『保險金額』欄所載各項約定之保險金額
    為限。」而系爭保險契約保單所載之保險金額為五百萬元，則被上訴人所應負之
    責任額度自應以五百萬元為上限，不必就主保險或附加承保分別計算，上訴人主
    張應將主保險與附加承保分別計算，顯不足採等語，資為抗辯。並聲明駁回上訴
    ，如受不利判決，願供擔保請准免為宣告假執行。
四、上訴人主張兩造於八十六年十一月二十七日訂立系爭保險契約，約定如上所述之
    內容，並於八十七年一月十二日變更如上開所示之部分內容，增加批單二紙，其
    中原約定最高賠償限額以三百萬元為限，嗣於八十七年一月十二日變更為五百萬
    元，惟上訴人就附表所示八件汽車損失險，被上訴人以其已理賠三十四件，金額
    超過五百萬元為由而拒絕理賠等情，業據提產品責任保險單、批單、產品責任保
    險保險費之收據、追加保費簽收回條二件、支票、如附表所示客戶之失車理賠提
    報單、所簽之汽車防盜辨識系統認證申請書、匯款單、汽車各項異動登記書、汽
    車保險單、汽車新領牌照登記書、身分證正反面影本、辨識保全系統保證書、汽
    車險理賠申請書、遺失汽車失竊受理報案證明單、被上訴人出險初步報告書等為
    證（見原審卷第十五至九一頁、本院卷八二至八四頁、九０、九三至九五頁、一
    ０三至一０五頁、一一二至一一四頁、一二一、一二二頁、一二八、一二九、一
    三０至一四八頁），且為被上訴人所不爭執，堪信為真。另被上訴人抗辯稱其已
    理賠上訴人三十四件，其保險金額已達五百萬元，亦為上訴人所是認，則上訴人
    請求如附表所示之保險金是否有理由，應審酌者在於：系爭保險契約之保險金額
    是否約定有最高賠償限額以五百萬元限制？又上開五百萬元之約定金額，係就主
    保險與附加承保各別計算之金額？或係二者合計計算之總金額？爰分別論述如后
    ：
  (一)所謂保險金額係指保險人在保險期間內，所負責任之最高額度，其規範功能在財
    產保險，保險金額是保險人就同一保險契約所為保險給付之最高限額。本件保險
    契約第三條約定：「本保險單之規定，應由本公司負賠償責任時，悉以本險單『
    保險金額』欄所載各項約定保險金額為限」，而系爭保險契約之保險金額，原約
    定「保險期間內最高賠償限額以NT$3,000,000為限」，嗣於八十七年一月十二日
    經雙方於批單第二項變更：「保險期間內之累計保險金額變更為$5,000,000」，
    此有保險單、批單各乙件在卷可稽（見原審卷第十七、二０頁），是系爭保險契
    約已就被上訴人理賠保險金額限制最高限額五百萬元，至為明確。
  (二)又綜觀系爭保險契約承保範圍為：「本保險單僅承保被保險汽車整車失竊且無法
    尋回時或尋回時被保險公司推定全損時所致其汽車竊盜損失險理賠時車主所應負
    擔之汽車折舊及竊盜損失險自負額部份負賠償之責（產品責任除外不保）」。而
    附加承保為：「本保險單附加承保被保險汽車整車失竊且無法尋回時，理賠車主
    尋車期間之費用每天NT$1,000，以實際失竊天數為準，或汽車失竊險理賠日止，
    以先到期者為準，但最多以50天為限，其他限制條件同主保險單。」是主保險及
    附加保險承保之範圍顯不相同，且附加保險既曰「附加」，即其係依附在主保險
    內，換言之必須承保之車輛有主保險始得承保附加保險，附加保險不可能單獨承
    保，徵諸保單內容，主保險及附加保險均係在系爭保險契約規範之範疇內，附加
    承保復明文約定「其他限制條件同主保險單」，足見附加保險之保險金額自同受
    上開兩造約定最高保險金額之限制，上訴人主張應將主保險與附加承保分別計算
    ，顯無所據，不足採信。
  (三)上訴人雖主張系爭保險契約保險費係以投保車數為計算標準，並未設定投保車數
    之上限，且被上訴人亦自認依保險批單上之保費乘以上訴人投保車輛，保費高達
    五百萬元，顯見系爭保險契約理賠金額五百萬元之最高限額限制顯非公平，應屬
    無效云云。惟依系爭保險契約投保方式第(1)項記載：「採列名方式投保，未通知
    本公司（按係被上訴人）之車輛不在承保範圍之內」，第(2)項記載「被保險人於
    安裝後必須於三十天內將汽車明細匯整通知本公司，遇有在通知期限內發生竊盜
    損失時本公司仍負賠償之責。」而關於上訴人繳交之保險費，兩造則約定「被保
    險人不論實際投保車數，本保險單應收最低保險費為NT$500,000，遇有實收保險
    費低於保險費時，被保險人應加繳其差額，每超過1000台投保車輛，則每台遞減
    5%保險費。是依系爭保險契約關於投保車輛之多寡，悉由上訴人決定，且兩造復
    約定上訴人要保之車輛超過一千輛時保費有遞減。因此，上訴人在兩造合意更改
    保險金額前，自應在保險金額五百萬元內斟酌其願投保之車輛。參以上訴人投保
    之車輛為五千二百九十四輛，此有被上訴人提出之明細表在卷可參（見原審卷第
    一二七至二二七頁），而上訴人繳交保險費為一百二十萬元，此為上訴人所不爭
    （見本院卷第三四、六六頁），且被上訴人亦陳稱上訴人並未積欠保費（見本院
    卷第一五九頁），是則被上訴人就系爭保險契約既僅收取一百二十萬元保險費，
    以此標準計算平均每輛車之保費為二百二十七元，實低於兩造原約定九百五十元
    （每台車全年保險八百五十元及附加保險費一百元），上訴人主張被上訴人依保
    險契約約定其收取保費會超過五百萬元，保險金額以五百萬元為上限顯非公平云
    云，殊無可取。
  (四)綜上，上訴人迄八十八年三月二十六日止陸續向被上訴人申請保險金理賠，共計
    三十四件，並獲賠金額五百萬元，上訴人獲理賠之金額既已達系爭保險契約最高
    賠償限額，上訴人自無再請求被上訴人理賠之權。
五、綜上所述，上訴人主張附加保險無主險五百萬元限制，為不足採，被上訴人抗辯
    附加保險同受主險五百萬元限制，尚屬可信。從而，上訴人於投保期間既已獲得
    理賠五百萬元，被上訴人自無再就超過五百萬元之保險事故負賠償之義務，上訴
    人復本於保險契約，再請求被上訴人給付如附表所示保險金本息，為無理由，不
    應准許。其假執行之聲請亦失所附麗，應併予駁回。原審為上訴人敗訴之判決，
    及駁回其假執行之聲請，並無不合。上訴意旨指摘原判決不當，求予廢棄改判，
    為無理由，應予駁回。
六、因本件事證已臻明確，兩造其餘主張陳述及所提之證據，經審酌均與本件判決結
    果不生影響，爰毋庸再予贅述，附此敘明。
七、據上論結，本件上訴為無理由，依民事訴訟法第四百四十九條第一項、第七十八
    條，判決如主文。
中      華      民      國    九十      年      七    月    二十四      日
                                  民事第十四庭
                                      審判長法  官  張  劍  男
                                            法  官  詹  文  馨
                                            法  官  蘇  芹  英
右正本係照原本作成。
如不服本判決，應於收受送達後二十日內向本院提出上訴書狀，其未表明上訴理由者
，應於提出上訴後二十日內向本院補提理由書狀（均須按他造當事人之人數附繕本）
上訴時應提出委任律師或具有律師資格之人之委任狀；委任有律師資格者，另應附具
律師及格證書及釋明委任人與受任人有民事訴訟法第四百六十六條之一第一項但書或
第二項（詳附註）所定關係之釋明文書影本。
中      華      民      國    九十      年      七    月    二十五      日
                                            書記官  黃      愛
附註：
民事訴訟法第四百六十六條之一（第一項、第二項）：
對於第二審判決上訴，上訴人應委任律師為訴訟代理人。但上訴人或其法定代理人具
有律師資格者，不在此限。
上訴人之配偶、三親等內之血親、二親等內之姻親，或上訴人為法人、中央或地方機
關時，其所屬專任人員具有律師資格並經法院認為適當者，亦得為第三審訴訟代理人
。
附表
┌──┬────┬─────────┬──────────┬─────┬────┐
│號次│姓    名│    應理賠金額    │    應附加理賠金額  │應理賠日期│證    據│
├──┼────┼─────────┼──────────┼─────┼────┤
│  １│邱 宏 信│    二七二、六七五│      五０、０００  │88.5.31   │        │
├──┼────┼─────────┼──────────┼─────┼────┤
│  ２│黃 獻 毅│    一三二、三一三│                    │88.5.31   │        │
├──┼────┼─────────┼──────────┼─────┼────┤
│  ３│許 志 賢│    一二二、六０五│      四三、０００  │          │        │
├──┼────┼─────────┼──────────┼─────┼────┤
│  ４│練 素 燕│    一九０、六五六│      四五、０００  │          │        │
├──┼────┼─────────┼──────────┼─────┼────┤
│  ５│許 浴 沂│      七六、二六七│      五０、０００  │          │        │
├──┼────┼─────────┼──────────┼─────┼────┤
│  ６│黃 淑 美│    二四六、六七五│      五０、０００  │          │        │
├──┼────┼─────────┼──────────┼─────┼────┤
│  ７│陳 明 宗│    一六二、四三三│      五０、０００  │          │        │
├──┼────┼─────────┼──────────┼─────┼────┤
│  ８│連李桂英│      七六、八００│      五０、０００  │          │        │
├──┼────┼─────────┼──────────┼─────┼────┤
│    │小    計│一、二八０、四二四│    三五０、０００  │          │        │
├──┼────┼─────────┼──────────┼─────┼────┤
│    │總    計│                  │一、六一八、四二四  │          │        │
└──┴────┴─────────┴──────────┴─────┴────┘


司法院資訊處製作；財團法人民間司法改革基金會備份。
